【裁判字號】    92,訴,1169
【裁判日期】    920613
【裁判案由】    違反森林法
【裁判全文】
臺灣臺中地方法院刑事判決                        九十二年度訴字第一一六九號
    公  訴  人  臺灣臺中地方法院檢察署檢察官
    被      告  丁○○
                乙○○
    共      同
    選任辯護人  陳鴻謀
右列被告等因違反森林法案件，經檢察官提起公訴（九十二年度偵字第二０００號）
，並經該署檢察官移請併案審理 (九十二年度偵字第八五四八號)，本院判決如左：
    主  文
丁○○、乙○○連續結夥二人以上於保安林竊取森林主產物，為搬運贓物，使用車輛
，丁○○處有期徒刑柒月，併科罰金貳拾柒萬仟玖佰陸拾元，罰金如易服勞役，
以罰金總額與陸個月之日數比例折算；乙○○累犯，處有期徒刑玖月，併科罰金貳拾
柒萬仟玖佰陸拾元，罰金如易服勞役，以罰金總額與陸個月之日數比例折算。
扣案之鍊鋸貳條、絞鍊壹條，均沒收。
    事  實
一、丁○○、乙○○素行均為不佳，丁○○前曾犯違反森林法、過失致死等罪（均未
    構成累犯）；乙○○則前曾犯違反麻醉藥品管理條例、違反槍砲彈藥刀械管制條
    例、竊盜等罪，其中於民國（下同）八十八年間所觸犯竊盜罪，經本院判處有期
    徒刑一年確定，並於九十年二月二十二日縮短刑期執行完畢，詎均仍不知悔改。
    丁○○、乙○○共同基於意圖為自己不法所有，結夥二人以上竊取森林主產物之
    概括犯意之聯絡，連續（一）、先於九十二年一月八日十九時三十分許，由丁○○以每日新台幣（下同）二千元之代價雇用乙○○駕駛其所承租之挖土機沿台中
    縣和平鄉○○○○○路面，至台八線五十八公里處，即行政院農業委員會林務局
    東勢林區管理處麗陽工作站（以下簡稱為東勢林區管理處麗陽工作站）所轄管之
    屬保安林之八仙山事業區第八十五國有林班地，見路邊風倒滑落之肖楠木，由丁○○持其所有之鍊鋸將該肖楠木鋸成四段（材積共八‧二七立方公尺，共價值三
    十二萬零九百四十八元），再由乙○○代丁○○以一萬五千元之代價，僱用不知
    情之張棋松、戴明仕（均另經臺灣臺中地方法院檢察署檢察官不起訴處分在案）
    ，駕駛車牌號碼五七０－ＣＨ號營業大貨車至上開地點，由乙○○於同年月十日
    十七時三十分許，以挖土機將所竊得之肖楠木吊至上開營業大貨車上，至當日十
    九時許，由張棋松駕駛載運該梢楠木欲至台中縣神岡交流道會合，至台中縣和平
    鄉○○村○○路與中興路口時經警據報實施路檢勤務當場查獲。（二）、丁○○
    、乙○○、甲○○（另經臺灣臺中地方法院檢察署檢察官偵辦中）與另一不詳姓
    名年約四十餘歲之成年男子亦共同基於意圖為自己不法所有，結夥二人以上竊取
    森林主產物之犯意之聯絡，丁○○、乙○○二人則係共同基於前開概括之犯意聯
    絡，復連續於九十二年四月二十日上午八時許前往台中縣和平鄉○○村○○○道
    三十三公里處，即行政院農業委員會林務局東勢林區管理處臺中工作站（以下簡
    稱為東勢林區管理處臺中工作站）所轄管之屬保安林之國有林班地第一四七號林
    區，由丁○○、乙○○共同以五千元之代價僱用甲○○，旋由丁○○、乙○○共
    同以丁○○所有之鍊鋸、絞鍊將預先選好之檜木頭鋸成二十五截（重約三點一噸
    ，共價值八萬九千九百九十六元）後，分裝至由甲○○駕駛之車號ＰＪ－五六一
    七號小貨車及乙○○承租而來之車號ＹＹ－四五二九號自小客車上，欲載運下山
    而於同年月廿一日凌晨二時三十分許，在台中縣和平鄉○○村○○○道五公里處
    為警察當場查獲，扣得上開檜木頭二十五截，丁○○所有並供前開犯罪所用之鍊
    鋸二條、絞鍊一條。
二、案經台中縣和平分局報請臺灣臺中地方法院檢察署檢察官偵查起訴，並經台中縣
    和平分局報請該署檢察官移請併案審理。
    理  由
一、訊據被告丁○○、乙○○對於右揭事實坦承不諱，核與同案被告張棋松、戴明仕
    、甲○○及證人即東勢林區管理處麗陽工作站技術士鍾報寬、東勢林區管理處臺
    中工作站技術員丙○○所供述暨證述之情節相符，且證人鍾報寬在警訊中明確證
    稱：林務局如核准搬運任何樹木，會行文至相關機關，現場亦會有林務局人員在
    場監工及護送等語，被告丁○○、乙○○均自承渠等並無林務局之核准證明等語
    ，並有扣案如事實欄所載之物及立木明細表一紙、上述大貨車裝載被竊取之梢楠
    木照片十四張、現場圖二紙、贓物領據二份在卷足資佐證，此外，復有東勢林區
    管理處麗陽工作站九十二年五月十三日勢麗字第九二三六○一○一九號函及所檢
    附屬「保安林」之森林被害告訴書各一份在卷可憑。雖被告丁○○、乙○○共同
    選任辯護人辯護稱：按森林法之立法意旨在保護森林功能及林相，故森林法第五
    十二條各款之竊取森林主、副產物罪，必在森林內盜伐林木以破壞森林功能或林
    相者始得成立，又森林主副產物，係指生長於森林內之立木而言。本件被告丁○○、乙○○等人共同竊取之肖楠木及檜木頭均係早已經傾倒者，肖楠木係九二一
    大地震滑落之樹木，檜木頭則係早已經砍伐之倒木，被告丁○○、乙○○等人並
    無破壞森林功能及林相，應無森林法第五十二條各款之竊取森林主、副產物罪之
    適用，而應僅成立刑法之竊盜罪而已等語。惟按依森林法之規定，風倒木亦屬森
    林之主產物，上訴人于保安林內盜取，仍應負相同罪責。又森林法第五十條第一
    項所定竊取森林主副產物之竊取云者，即竊而取之之謂也，並不以自己盜伐為限
    。而所謂主產物，依臺灣國有林產物處分暫行規則第二條第一款之規定，係指生
    立枯損倒伏之木、竹、根株及餘留木材，竹材等而言。因之竊取森林內枯損倒伏
    之木竹而使用車輛搬運贓物者，仍屬觸犯森林法第五十條第一項第六款之罪，科
    處徒刑外，應併科贓額二倍以上五倍以下之罰金，並無同法第四十九條之適用。
    再森林主產物係指生立枯損倒伏之木、竹、根株及餘留木材、竹材等林產物而言
    ，能否作為建材之用在所不問，此為當然之解釋。另刑事訴訟法第三百七十七條
    規定：上訴於第三審法院，非以判決違背法令為理由，不得為之。是提起第三審
    上訴，應以原判決違背法令為理由，係屬法定要件。且必須依據卷內資料為具體
    之指摘，並足據以辨認原判決已具備違背法令之形式，始屬相當。依刑事訴訟法
    第三百零九條規定應於有罪判決書主文內記載之「所犯之罪」，係指所犯罪名，
    或犯罪構成要件之文字，或連同其加重之條件而言。就加重犯罪類型之判決而言
    ，此項記載苟與事實欄認定之事實暨理由欄之說明及引用之法條，無不一致情形
    ，縱令關於加重條件文字次序之排列未盡妥當，因顯於判決主旨無影響，尚不得
    謂為違背法令。森林法第五十二條第一項第一款至第八款之規定，為同法第五十
    條所定竊取森林主、副產物罪之各種加重條件，並非獨立之罪名，此觀該條第一
    項稱：「竊取森林主、副產物而有左列情形之一者，處……（加重處罰）」而自
    明。竊取森林主副產物，如兼具數款加重條件時，因竊取行為祗有一個，仍僅成
    立一罪，既與法規競合之情形不同，亦無刑法第五十五條之適用，但應於判決主
    文將所具各種加重情形揭明，理由欄並應引用加重各款以相對應。森林法上所稱
    「森林主產物」，依該法第三條及行政院農業委員會訂定之國有林產物處分規則
    第三條等規定，係指林地內生立、枯損、倒伏之竹木及餘留之根株、殘材，故竊
    取林地內枯倒之竹木，應論以竊取森林主產物罪，而不能論以普通刑法上之竊盜
    罪名。被查獲之樟樹樹頭原位處上開森林內，縱令其原係他人盜伐而傾倒在地，
    惟其既未遭搬離現場，自仍在管理機關之管領力支配下，尚不失為森林主產物，
    最高法院分別著有五十六年度台上字第一一二二號、五十七年度台上字第八九八
    號、七十四年度台上字第六二一七號、八十二年度台上字第一六三三號、八十四
    年度訴字第七二一號刑事判決要旨足資參照。是綜據上述最高法院刑事判決要旨
    說明，被告丁○○、乙○○共同選任辯護人辯護意旨尚難憑採，從而，本件事證
    至臻明確，被告丁○○、乙○○犯行洵堪認定。
二、按森林係指林地及其群生竹、木之總稱；依其所有權之歸屬，分為國有林、公有
    林及私有林，森林法第三條定有明文；而被告二人前開行竊地點係屬國有林且為
    保安林，亦有前開東勢林區管理處麗陽工作站函及所檢附屬「保安林」之森林被
    害告訴書各一份在卷可考，則該處屬森林法所稱之「保安林」無疑。次按森林副
    產物指樹皮、樹脂、種實、落枝、樹葉、灌藤、竹筍、草類、菌類及其他主產物
    以外之林產物，行政院農業委員會八十三年十二月三十日修正發布之國有林林產
    物處分規則第三條第二款定有明文，查本件被告丁○○、乙○○等人共同於保安
    林竊取之肖楠木及檜木頭依該規則所稱應屬森林主產物。復按森林法第五十二條
    第一項第四款所稱結夥二人以上，其實施犯行之共同正犯人數，係採實施共同正
    犯說，亦即指實施中之共犯二人以上者而言。其非在場實施或分擔行為之一部者
    ，不得算入結夥人數之內（最高法院八十八年度台上字第五一五九號判決參照）
    ；本件被告丁○○、乙○○二人共同意圖為自己不法之所有，於前開時、地竊取
    森林主產物，被告丁○○、乙○○二人並均在場實施或分擔行為之一部分，則二
    人所為自與森林法第五十二條第一項第四款之結夥二人以上竊取森林主產物罪之
    構成要件該當。是核被告丁○○、乙○○二人所為，均係犯森林法第五十二條第
    一項第一款、第四款與第六款之結夥二人以上於保安林竊取森林主產物，為搬運
    贓物使用車輛罪（公訴人漏引森林法第五十二條第一項第一款）。被告丁○○、
    乙○○二人雖係以自己所有之鍊鋸及絞鍊竊取屬森林主產物，而涉有刑法第三百
    二十一條第一項第三款之攜帶兇器竊盜之罪嫌，然因其等違反上開森林法規定之
    罪與刑法第三百二十一條第一項第三款之加重竊盜罪之間，具有特別法優先於普
    通法之屬法條競合關係，故應不另論罪。被告丁○○、乙○○二人第一次犯行間
    ，及被告丁○○、乙○○二人第二次犯行與甲○○及另一不詳姓名年約四十餘歲
    之成年男子間有犯意之聯絡，行為之分擔，均為共同正犯。被告丁○○、乙○○
    二人所為前開二行為，時間緊接，犯罪構成要件又復相同，顯係基於概括之犯意
    為之，為連續犯，爰依刑法第五十六條之規定以一罪論，並加重其等之刑。移請
    併案審理部分與起訴書論罪科刑部分為連續犯，屬裁判上一罪關係，依審判不可
    分之原則，亦為起訴效力所及，自為本院審理論究範圍，併予敘明。被告乙○○
    前曾於八十八年間觸犯竊盜罪，經本院判處有期徒刑一年確定，並於九十年二月
    二十二日縮短刑期執行完畢，此有台灣台中地方法院檢察署刑案資料查註紀錄表
    一份在卷可按，五年以內再犯本件有期徒刑以上之罪，為累犯，應依刑法第四十
    七條規定遞予加重其刑。爰審酌被告丁○○、乙○○二人貪圖小利而不思以正當
    途徑獲取財物之犯罪動機雖屬可議，然該肖楠木及檜木頭係屬風倒滑落及業經砍
    伐之木，本已無固著土壤及涵養水源之功效，與盜伐者嚴重破壞林相，戕害國土
    保安之情形容有不同，被告等犯罪目的、手段與其等竊取之森林主產物次數、數
    量、價值不多等所生危害、被告丁○○、乙○○二人品行均為不佳，詳如前述，
    此有台灣台中地方法院檢察署刑案資料查註紀錄表二份在卷可按，及其等犯後均
    坦認罪愆，頗具悔意，然犯罪後迄今仍未與被害人等達成民事和解，取得諒解等
    一切情狀，分別量處如主文所示之刑，所處罰金刑部分並均諭知易服勞役之折算
    標準，以資懲儆。另查犯森林法第五十二條之加重竊取森林主、副產物罪，應併
    科之罰金以贓額二倍以上五倍以下為其額度；所謂「贓額」係指其竊取之森林主
    、副產物之價額（最高法院八十六年度台上字第六五六六號判決參照）。且贓額
    之計算，係以山價為準，並不以交易價格之市價為準（最高法院八十一年度台上
    字第一七五八號判決、四十七年度台上字第一０九五號判例參照）。又森林法第
    五十二條第一項所規定之併科罰金，係指中央銀行發行之通用國幣而言，臺灣省
    雖屬使用臺幣之區域，但法院判決併科罰金，不應諭知併科臺幣，至於被告繳納
    之罰金如何以臺幣折合國幣，則屬於檢察官執行之問題，均併此敘明（最高法院
    三十九年度台上字第二○號判例、八十九年度台上字第四三二二號判決參照）。
    是法院裁判時現行法規所定之貨幣單位仍為銀元者，適用該法規定以銀元為單位
    。本件被告丁○○、乙○○等所竊取之肖楠木、檜木頭山價總計為四十一萬零九
    百四十四元，業據東勢林管處麗陽工作站前開函及證人鍾報寬、丙○○證述在卷
    ，故該肖楠木、慨木頭之山價折合銀元為十三萬六千九百八十一點三三元，依森
    林法第五十二條之規定，應一併諭知被告丁○○、乙○○二人均各併科罰金為贓
    額之二倍，即銀元二十七萬三千九百六十三元（元以下四捨五入），附此說明。
    扣案之鍊鋸二條、絞鍊一條，均為被告丁○○、乙○○等人供犯罪所用之物，且
    屬被告丁○○所有，爰依法併予宣告沒收之。至另扣案之十字弓一支、箭二十三
    支並無積極證據證明確供被告丁○○、乙○○等人犯罪所用之物，爰不依法併予
    宣告沒收之，附此敘明。
據上論斷，應依刑事訴訟法第二百九十九條第一項前段、森林法第五十二條第一項第
一款、第四款、第六款、刑法第十一條前段、第二十八條、第五十六條、第四十七條
、第四十二條三項、第三十八條第一項第二款、罰金罰鍰提高標準條例第二條，判決
如主文。
中      華      民      國    九十二    年      六      月     十三     日
                                        臺灣臺中地方法院刑事第四庭
                                            法  官      洪  俊  誠
右正本證明與原本無異。
如不服本判決，應於判決送達後十日內向本院提出上訴狀，上訴於臺灣高等法院臺中
分院(須附繕本)。
                                            書記官      胡  美  娟
中      華      民      國    九十二    年      六      月     十三     日
附錄論罪科刑實體法條文：
森林法第五十條：
竊取森林主、副產物，收受、搬運、寄藏、收買贓物或為牙保者，依刑法規定處斷。
森林法第五十二條 (加重竊取森林主、副產物罪)：
竊取森林主、副產物而有左列情形之一者，處六月以上五年以下有期徒刑，併科贓額
二倍以上五倍以下罰金：
一  於保安林犯之者。
二  依機關之委託或其他契約，有保護森林義務之人犯之者。
三  於行使林產採取權時犯之者。
四  結夥二人以上或僱使他人犯之者。
五  以贓物為原料，製造木炭、松節油、其他物品或培植菇類者。
六  為搬運贓物，使用牲口、船舶、車輛，或有搬運造材之設備者。
七  掘採、毀壞、燒燬或隱蔽根株，以圖罪跡之湮滅者。
八  以贓物燃料，使用於礦物之採取，精製石灰、磚瓦或其他物品之製造者。
前項未遂犯罰之。
第一項第五款所製物品，以贓物論，沒收之。


司法院資訊處製作；財團法人民間司法改革基金會備份。
